臺灣高等法院臺中分院刑事判決　　　　　　　　　　九十一年度上訴字第四三○號
　　上　訴　人　辛○○
　　即　被　告
　　選任辯護人　陳世煌
　　選任辯護人　劉嘉堯
　　上　訴　人　癸○○
　　即　被　告
　　選任辯護人　林錦隆
　　上　訴　人　己○○
　　即　被　告
　　選任辯護人　甘龍強
右上訴人等因貪污治罪條例案件，不服臺灣彰化地方法院九十年度訴字第九二三號中
華民國九十一年一月十八日第一審判決（起訴案號：臺灣彰化地方法院檢察署九十年
度偵字第二五二九號），提起上訴，本院判決如左：
      主  文
原判決撤銷。
辛○○共同利用職務上之機會，詐取財物，處有期徒刑柒年陸月，褫奪公權肆年。所
得財物新台幣貳拾參萬陸仟元追繳沒收，如全部或一部無法追繳時以其財產抵償之。
被訴收受賄賂及期約賄賂部分無罪。
癸○○共同利用職務上之機會，詐取財物，處有期徒刑柒年肆月，褫奪公權肆年。所
得財物新台幣貳拾參萬陸仟元追繳沒收，如全部或一部無法追繳時以其財產抵償之。
被訴收受賄賂及期約賄賂部分無罪。
己○○共同利用職務上之機會，詐取財物，處有期徒刑柒年貳月，褫奪公權肆年。所
得財物新台幣貳拾參萬陸仟元追繳沒收，如全部或一部無法追繳時以其財產抵償之。
      事  實
一、辛○○自民國（下同）八十七年八月一日起，擔任彰化縣員林鎮鎮興里里長，於
    八十八年九月二十一日發生「九二一集集大地震」（下稱九二一地震）後，負責
    辦理該里有關里民住屋全倒、半倒之判定及救助金（即慰助金）、房屋租金補助
    之申請等相關震災業務，癸○○當時係擔任該里（即鎮興里）之里幹事，於九二
    一地震發生後，亦負責會同里長及管區警員完成轄區災民房屋之全倒、半倒查報
    ，並協助里長核發民眾申請居住證明及受理申請房屋全倒、半倒補助及房屋租金
    補助等相關震災業務，二人均係依法令從事公務之人員，皆明知依行政院九二一
    震災重建委員會頒布之「九二一震災災後重建問題與解答專輯」規定，九二一地
    震受災戶住屋全倒、半倒者，其救助金及房屋租金補助之發給對象，係以災前戶
    籍登記為準，且須實際居住於受災屋之現住戶，由戶長或現住人具領，未居住於
    受災毀損屋者，不得發給，至如未設籍而有實際居住之事實者，得以切結書由村
    、里長認定後申領；且其等亦均明知門牌號碼彰化縣員林鎮○○路○段三三號之
    房屋，雖係己○○所有，然於九二一地震前即將該屋出租予戊○○，己○○、戊○○二人現雖未定有租約，惟均由戊○○在該屋內經營「岡山羊肉爐」生意，己○○因另與其家人同居住在彰化縣員林鎮○○路五六號，實際上並未居住在該址
    ；詎料辛○○、癸○○、己○○等三人竟萌歹念，共同基於利用職務上之機會詐
    取財物及使公務員登載不實之犯意聯絡，由辛○○利用身為里長具有審核、證明
    居住事實之機會，癸○○亦恃身為里幹事負有協助里長審核、證明居住事實之機
    會，於八十八年十月間，以未實際居住在該址（即彰化縣員林鎮○○路○段三三
    號）之己○○之名義提出房屋全倒救助金與房屋租金補助金之申請，嗣辛○○、
    癸○○依法對彼等主管之居住證明核發及房屋全倒、半倒救助金發放之事務進行
    查核時，並由癸○○以己○○之名義虛偽填具其有確實居住在「彰化縣員林鎮○○路○段三三號」之切結書，再由辛○○在該切結書上虛偽填載「查該員切結屬
    實」等文字後蓋上其職章，用以證明己○○確有居住在該處，嗣再以己○○之名
    義填寫九二一震災戶請領租金補助申請表後，交由癸○○檢具其業務上所製作之
    住屋災害堪查報告表，經辛○○核章後，一併送交彰化縣員林鎮公所（下稱員林
    鎮公所），使該公所不知情之承辦公務員陷於錯誤後造具彰化縣九二一集集大地
    震員林鎮村里災民住居全倒救助金印領清冊及受災戶房屋租金補助印領清冊後，
    並據以核發房屋全倒救助金新台幣（下同）二十萬元及一年份之租金補助金三萬
    六千元予己○○，使己○○受有二十三萬六千元之不法利益（起訴書漏載三萬六
    千元之租金補助金），並足生損害於員林鎮公所發放住屋全倒救助金、租金補助
    金之正確性。嗣因戊○○亦向辛○○申請實際居住證明之切結書時，辛○○即向
    戊○○表示該屋之全倒救助金已由己○○領取，致發生爭議，辛○○、癸○○始
    在辛○○之住處居間協調後決定由己○○私下給付七萬元予戊○○以杜其口，惟
    嗣仍遭檢舉而查獲上情。
二、案經法務部調查局彰化縣調查站及彰化縣政府政風室分別移送臺灣彰化地方法院
    檢察署檢察官偵查起訴。
      理  由
一、訊據上訴人即被告（以下簡稱為被告）辛○○、癸○○等二人均坦承於前開時間
    分別擔任彰化縣員林鎮鎮興里之里長、里幹事，九二一地震後負責辦理或協助辦
    理該里有關里民住屋全倒、半倒之判定及救助金、房屋租金補助之申請等相關震
    災業務，及明知九二一震災住屋全倒、半倒，其救助金及租金補助之發給對象，
    係以災前戶籍登記為準，且須實際居住於受災屋之現住戶，由戶長或現住人具領
    ，如未設籍但有實際居住之事實者，得填具切結書由村、里長認定後申領，及己○○所有之前開房屋自七十九年十月間起即租予案外人戊○○用以開設「岡山羊
    肉爐」多年，然於九二一地震後，該屋被判定為全倒，己○○即持上開文件向員
    林鎮公所申領取得房屋全倒救助金二十萬元、房屋租金補助三萬六千元等事實不
    諱（見本院卷第四十頁至第四四頁及第一四一頁至第一四二頁、第一四五頁），
    上訴人即被告（以下簡稱為被告）己○○亦坦承自七十九年十月間起即將上開房
    屋（指彰化縣員林鎮○○路○段三三號之房屋）出租予戊○○，其與戊○○均未
    居住在該處，及九二一地震後其曾向員林鎮公所申領取得上開房屋全倒救助金二
    十萬元、房屋租金補助三萬六千元等事實不諱（見本院卷第四五頁、第四七頁、
    第一四四頁至第一四五頁），惟均矢口否認有利用職務上機會詐取財物等犯行，
    辛○○辯稱：己○○填妥上開「彰化縣員林鎮○○路○段三三號」之切結書後，
    要伊蓋章之前，伊曾到現場去勘查三次，其中第二次去勘查時，屋主己○○及承
    租人戊○○均在場，伊曾問彼二人有無居住在該處，戊○○說已租了七、八年，
    但並未居住在該處，己○○則說其有住在該處之二樓，伊即上樓去看，看到該房
    間有人居住之情況，伊始在上開切結書蓋章。至己○○領得上開款項後，因戊○○表示其在樓下經營「岡山羊肉爐」之器具亦有損壞，故伊始協調己○○補貼戊○○七萬元之營業損失云云。癸○○辯稱：九二一地震後伊曾隨同里長及鄰長去
    勘查現場，勘查時戊○○表示並未居住在該處，己○○則說其有居住在該處，且
    伊係依據里長勘查之結果來辦理，並無違法云云。己○○辯稱：伊並不知未居住
    在該處是否可申領上開救助金、房屋租金補助，伊亦未填寫上開切結書，該切結
    書係後來在調查站時始看到，至里長辛○○、里幹事癸○○勘查現場時，伊雖曾
    有一次在場，但當時彼二人並未問伊有無居住在該處。另上開救助金、房屋租金
    補助款係里幹事癸○○打電話連絡伊去領的，領後係里長辛○○要伊付七萬元給
    戊○○的。又當時伊係在上班，並不知可領救助金、房屋租金補助之事云云。
二、經查（一）九二一地震受災戶房屋全倒、半倒補助金發放對象以災前戶籍登記為
    準，且實際居住於受災屋之現住戶，由戶長或現住人具領，未居住於受災毀損住
    屋者，不予發放，至如未設籍而有實際居住之事實者，得以切結書由村、里長認
    定後申領，業經彰化縣員林鎮公所於八十八年十月七日以八八鎮民字第二五八六
    六號函示各里辦公處在案，有上開函文影本一份在卷可稽（見三三四五號偵查卷
    第二九頁）。另住屋全倒、半倒慰助金，係為協助解決現住戶生活之急困，並非
    對建築物所受損害之補償，房屋所有權人如屬未實際居住於受災屋之現住戶，自
    不得申領慰助金，又租金補助發放對象為房屋所有權人戶內實際居住人口每人每
    月三千元，並一次發給一年租金補助，亦有九二一地震災後重建「問題與解答」
    影本一份附卷可按（見他案卷第五八頁至第六０頁）。（二）本件被告己○○所
    有坐落彰化縣員林鎮○○路○段三三號之房屋自七十九間起（即九二一地震前）
    出租予案外人戊○○開設「岡山羊肉爐」後，即未曾居住在該處，亦據被告己○○於調查站及本院審理時分別自承在卷（見他案卷第四九頁及本院卷第四五頁、
    第一四四頁），並經證人戊○○證述屬實（見他案卷第六一頁反面、上開三三四
    五號偵查卷第二四頁反面、原審卷第七三頁、本院卷第七四頁至第七五頁），且
    證人乙○○於調查站亦證稱：「我認識戊○○，他在我隔壁經營岡山羊肉爐生意
    ，已經經營六、七年，他是向曹姓屋主承租該屋，每天都營業至晚上十二點、一
    點。曹姓屋主（指被告己○○）並未住在該地」等語（見他案卷第二十四頁），
    證人即管區警員壬○○亦結證稱：「被告己○○有無居住在該處（彰化縣員林鎮
    ○○路○段三三號），我並沒有印象」等語（見本院卷第七七頁），益見被告己○○於九二一地震時確未居住在該處甚明，則依上開彰化縣員林鎮公所函及九二
    一地震災後重建「問題與解答」所示，被告己○○自不得請領上開房屋之全倒補
    助金及租金補助甚明。至被告己○○於偵查及原審雖供稱其每星期晚上會回去住
    一、二次云云，但查其於九二一地震前確未居住在該地，已如前述，足見其此部
    分所供，顯與事實不符，並不足取。（三）至被告辛○○、癸○○等二人雖一致
    辯稱其二人於九二一地震後去勘查現場，被告己○○曾當場表示其有居住在該處
    云云，證人丁○○亦證稱：「勘查現場時，屋主己○○及承租人戊○○均有在場
    ，戊○○說他沒有住在該處，己○○說他有住在該處，但不是每天住在那裡」等
    語。但查被告己○○供稱：「勘查現場時，里長及里幹事（即被告辛○○、癸○○）並未問我有無居住在該處」及「我有領那些錢（指上開房屋慰助金及租金補
    助金），但當時我並沒有跟里長及里幹事說我有住那裡」各等語（見本院卷第四
    七頁、第一四五頁），且證人戊○○自調查站起至本院調查時止亦均否認被告己○○有居住在該處（已如前述），查證人戊○○承租上開房屋後，在該處經營「
    岡山羊肉爐」生意，是被告己○○究有無居住在該處，自以證人戊○○最為清楚
    ，故以證人戊○○上開證詞較為可採，況依彰化縣員林鎮公所函送本院之上開房
    屋九二一震災住屋勘查報表（勘查時間八十八年十月九日）所載，當天勘查現場
    時被告己○○及證人戊○○並未在場，亦有上開勘查報表影本一份附卷可憑（見
    本院卷第一０四頁），參以被告辛○○於調查站時亦自承「己○○堅持在員林鎮
    ○路○段三十三號留有一間房間備用，但實際上有無居住在上址我則無法確定」
    等語（見調查站筆錄第四頁）及被告癸○○於調查站時亦自承「我是在己○○辦
    理九二一地震房屋全倒慰助金時才認識的，他在九二一地震時有無居住在員林鎮
    ○路○段三十三號我不清楚，在我印象中該址經營羊肉爐」等語（見調查站筆錄
    第九頁）以觀，益見被告辛○○、癸○○等二人上開所辯，顯與事實不符，委無
    可採，證人丁○○上開所供，顯係迴護之詞，亦不足取。（四）此外復有上開切
    結書、九二一震災戶請領租金補助申請書、彰化縣九二一集集大地震員林鎮村里
    災民住居全倒救助金印領清冊及彰化縣九二一集集大地震員林鎮受災戶房屋租金
    補助印領清冊等影本各一份在卷可按（見他案卷第五二頁至第五三頁、第六八頁
    至第六九頁、第七三頁）。而被告辛○○確於被告己○○名義製作之上開填具有
    「己○○確實居住在彰化縣員林鎮○○路○段三三號」之切結書上填載「查該員
    切結屬實」之不實核章，亦有上開切結書足稽。雖被告己○○否認上開切結書係
    其所填寫云云，但其於調查站時自承「八十八年間九二一地震時，我居住在彰化
    縣員林鎮○○里○○路五十六號，里長辛○○及里幹事癸○○打電話到我靜修路
    五十六號住所，通知我向公所辦理員林鎮○○路○段三三號房屋全倒慰助金及房
    屋租金補助，我提出申請並已領得房屋全倒慰助金二十萬元及房屋租金補助三萬
    六千元」「里長辛○○及里幹事癸○○主動通知並幫我辦理核發居住證明事宜」
    等情（見他案卷第四八頁反面至第五０頁），足見其對於偽造上開切結書、請領
    租金補助申請書，具有犯意聯絡及行為分擔甚明，是縱上開切結書、請領租金補
    助申請書等文書，並非其所自填，亦無礙於其罪責之成立。又九二一地震後，有
    關房屋全倒慰助金及租金補助等事宜，各平面媒體及電子媒體均廣為宣傳，被告
    己○○為房屋全倒受災戶，與其自身有利害關係，自會加以注意，衡情殊難諉為
    不知「未居住在該處，不得申領上開房屋全倒慰助金及租金補助」之規定，被告
    辛○○、癸○○等二人係承辦人，更難諉為不知情，況被告己○○申領上開房屋
    全倒慰助金及租金補助後，該房屋之承租人戊○○提出異議，被告辛○○、癸○○等二人即邀集被告己○○及承租人戊○○等人協調，結果決定由被告己○○給
    付七萬元予承租人戊○○，以解決爭議，亦為被告辛○○、癸○○、己○○等三
    人所是認（見他案卷第五０頁反面、本院卷第四四頁），苟被告己○○係合法取
    得上開房屋全倒慰助金及租金補助，其豈會給付七萬元予承租人戊○○？（五）
    又房屋承租人如係租屋從事營業而無居住之事實，不得申領慰助金，亦有行政院
    九二一震災後重建推動委員會（八八）建委企字第一六一號函影本一份足按（見
    原審卷第一七六頁），本件上開房屋之承租人戊○○並未居住在該處，已據證人
    戊○○陳明在卷，故依規定並不得申領房屋全倒慰助金，是本件縱事後被告己○○在被告辛○○、癸○○等人之協調後曾給付七萬元予戊○○，亦不影響被告等
    三人罪責之成立。（六）被告辛○○等三人均明知被告己○○並不得申領上開房
    屋全倒慰助金及租金補助，竟以被告己○○之名義虛偽填載上開切結書，並由被
    告辛○○在該切結書上虛偽填載「查該員切結屬實」等文字，用以證明該切結書
    之內容為真實，嗣並持以申領上開房屋全倒慰助金及租金補助，使員林鎮公所不
    知情之承辦公務員將此不實內容登載於職務上所掌管之救助金印領清冊及房屋租
    金補助印領清冊上，並據以核發上開房屋全倒慰助金及租金補助，自足生損害於
    員林鎮公所發放住屋全倒救助金、租金補助金之正確性。（七）綜上所述，足證
    被告辛○○、癸○○、己○○等三人上開所辯顯係飾卸之詞，不足採信，是罪證
    明確，其三人犯行均堪以認定。又本件事證已臻明確，被告己○○於本院辯論時
    始具狀要求傳訊證人曹森鎮，核無必要。另被告己○○所提出之考勤表及刷卡紀
    錄等影本，僅能證明其於八十八年十月間曾在美利達工業公司上班，並無法證明
    其並未參與本件犯行，故無法資為有利之認定，併此敘明。
三、核被告辛○○、癸○○、己○○等三人所為均係犯貪污治罪條例第五條第一項第
    二款之利用職務上之機會詐取財物罪、刑法第二百十六條、第二百十三條之行使
    公務員公文書不實登載罪及刑法第二百十四條之使公務員登載不實罪。至被告己○○雖未具公務人員身分，惟其與具公務人員身分之被告辛○○、癸○○共犯貪
    污治罪條例第五條第一項第二款之罪及刑法第二百十六條、第二百十三條之罪，
    依貪污治罪條例第三條及刑法第三十一條第一項之規定，亦應論以貪污治罪條例
    第五條第一項第二款之利用職務上之機會詐取財物罪及刑法第二百十六條、第二
    百十三條之行使公務員公文書不實登載罪。又被告辛○○、癸○○、己○○等三
    人間，具有犯意聯絡及行為分擔，均為共同正犯。另被告等三人於公文書不實登
    載後，持以行使，其不實登載之低度行為已為行使之高度之行為吸收，不另論罪
    。至其三人所犯之上開三罪間，具有方法、結果關係，應依牽連犯之規定從一重
    之利用職務上之機會詐取財物罪處斷。又被告等三人係於緊急命令施行期間觸犯
    上開等罪，均應依緊急命令第十一條第二項之規定加重其刑。至行使公務員公文
    書不實登載罪及使公務員登載不實罪部分雖未經起訴，但因此部分與起訴之利用
    職務上之機會詐取財物罪，係屬具有牽連關係之裁判上一罪，為起訴效力所及，
    本院自應依法併予審判。原審就此部分予以論罪科刑，固非無見，惟查被告等人
    明知上開不實事項而提出申請，使員林鎮公所不知情之承辦公務員造具彰化縣九
    二一集集大地震員林鎮村里災民住居全倒救助金印領清冊及受災戶房屋租金補助
    印領清冊，自應成立刑法第二百十四條之使公務員登載不實罪，原判決就此部分
    疏未論及，已有未合。次查犯貪污治罪條例之罪，宣告有期徒刑以上之罪者，並
    宣告褫奪公權，該條例第十七條定有明文，原判決宣告被告等三人有期徒刑之罪
    ，惟漏未宣告褫奪公權，尤有違誤。第查犯貪污治罪條例第四條至第六條之罪者
    ，其所得財物應予追繳沒收，如全部或一部無法追繳時以其財產抵償之，亦為同
    條例第十條第一項、第二項所明定，原判決僅諭知所得財物追繳之，漏未諭知沒
    收，及如全部或一部無法追繳時以其財產抵償之，亦有可議。被告等三人上訴意
    旨仍執前詞，否認犯罪，雖無理由，但原判決既有上述可議之處，應由本院將原
    判決關於被告辛○○、癸○○、己○○等三人此部分及定執行刑部分（指被告辛○○、癸○○二人部分）予以撤銷改判。爰審酌被告等三人犯罪之動機、目的、
    方法、手段、所得利益、被告辛○○、癸○○分任里長及里幹事，在鄉里遭逢地
    震摧殘、百廢待舉、災民無處可歸、期待救援之際，竟利用職務上之機會與被告
    己○○勾結而詐取上開房屋全倒慰助金及租金補助金，致浪費救災資源，嚴重危
    害官箴，造成百姓心生負面印象，所生危害非輕及其等犯後態度等一切情狀，分
    別量處如主文第二項前段、第三項前段、第四項所示之刑，並依貪污治罪條例第
    十七條之規定各宣告褫奪公權四年，以示懲儆。又被告等三人所詐得之上開二十
    三萬六千元應依貪污治罪條例第十條第一項、第二項之規定追繳沒收，如全部或
    一部無法追繳時以其財產抵償之。
四、公訴意旨另以：被告辛○○、癸○○復另行起意，且共同基於索賄之概括犯意，
    先於八十八年「九二一震災」後，被害人甲○○所有之門牌號碼彰化縣員林鎮鎮
    ○里○○路○段一五０巷十七號房屋，因「九二一震災」而倒塌，經員林鎮公所
    人員會同被告辛○○、癸○○勘查無誤，判定為全倒後，甲○○因不知申請程序
    及應備文件，遂委託鎮興里里幹事即被告癸○○幫忙辦理申請房屋全倒補助金及
    租屋津貼，癸○○於八十八年十一月間向甲○○表示辦理申請程序極為辛苦，雖
    未表明金額，但應包個紅包以表心意，甲○○為順利取得前開補助金，便持申請
    「九二一震災」全倒補助金及租屋津貼之相關文件，委託被告癸○○向該所申請
    房屋全倒補助金二十萬元及租屋津貼十八萬元，經該所人員查核無誤後，甲○○
    親至該所先後領取全倒補助金及房屋津貼支票共三十八萬元；辛○○與癸○○對
    於辦理房屋全倒補助金及房屋津貼申請職務之行為，二人至甲○○在彰化縣員林
    鎮○○路○段一五０巷十五號之住所內，推由辛○○向甲○○表示癸○○因辦理
    前開補助金申請案件極為辛勞，向甲○○索賄三萬六千元，甲○○遂持現金三萬
    六千元交與癸○○。另於八十九年十一月間某日下午，被害人乙○○持租金補助
    申請書、戶籍資料影本等文件，證明在門牌號碼彰化縣員林鎮○○路○段三一號
    內實際居住之人口為五人，並至員林鎮公所二樓里幹事之辦公室內，擬請里幹事
    癸○○認定後，送員林鎮公所審核辦理五人份之租金補助，癸○○明知未接受臨
    時屋、國宅或軍營安置者，應發給房屋所有權人戶內實際居住人口租金補助每人
    每月三千元，期限一年，以一次發給；詎料癸○○竟對於職務上所掌之租金補助
    職務，基於索賄之犯意，藉口乙○○必須提供三萬元交予癸○○慰問救災辛勞之
    國軍弟兄，始願意幫乙○○申請五人份之租金補助，每人每年三萬六千元，共計
    十八萬元，乙○○為順利取得五人份之租金補助，遂順口允諾。大約於一、二日
    後，辛○○知悉此事後，便邀集癸○○及乙○○至鎮興里辦公室商談此事，要求
    乙○○勿再對外談及癸○○向其索賄。約隔十日後，乙○○至員林鎮公所領取租
    金補助十萬元，且乙○○亦未交付三萬元予癸○○，癸○○始未取得賄款, 因認
    被告辛○○、癸○○等二人另涉有貪污治罪條例第五條第一項第三款對於職務上
    之行為期約及收受賄賂之罪嫌云云。按犯罪事實應依證據認定之，無證據不得推
    定其犯罪事實；又不能證明被告犯罪者，應諭知無罪之判決，刑事訴訟法第一百
    五十四條、第三百零一條第一項前段分別定有明文。次按事實之認定，應憑證據
    ，如未能發現相當證據，或證據不足以證明，自不能以推測或擬制之方法以為裁
    判基礎；又認定不利於被告之事實，須依積極證據，苟積極證據不足為不利於被
    告事實之認定時，即應為有利於被告之認定，更不必有何有利之證據（最高法院
    三十年上字第八一六號、四十年臺上字第八六號判例參照）。訊據被告辛○○、
    癸○○等二人雖均坦承被害人甲○○於前開時間有請領上開房屋全倒補助金二十
    萬元、租屋津貼十八萬元，及被害人乙○○有請領上開租屋津貼十八萬元等事實
    不諱，惟均矢口否認有期約及收受賄賂之犯行，並均辯稱：伊等並未對被害人甲○○表示癸○○因辦理前開補助金申請案件極為辛勞，而向甲○○索賄三萬六千
    元之事，嗣亦未收受上開三萬六千元賄款云云。被告癸○○另辯稱：被害人乙○○雖有找伊申請上開租屋津貼十八萬元，但伊並未向被害人乙○○表示必須提供
    三萬元給伊作為慰問救災辛勞之國軍弟兄之用，始願幫忙申請五人之租金補助等
    情，乙○○在申請時雖曾拿二條香煙要給伊，但被伊拒絕，當時係因乙○○之家
    人有一人在當兵，伊乃告知乙○○說該當兵之人是否可請領租金補助，要請示上
    級，引起乙○○不滿，遂說別人可以請領，其為何不可，並說伊向其索賄，事實
    上伊並未向其索賄云云。經查（一）被害人甲○○於調查站雖供稱：「在我領取
    前述二十萬元全倒及十八萬元租屋補助後（時間記不清楚）里長辛○○至我員林
    鎮○○路○段一五０巷十五號住所向我表示里幹事癸○○幫忙我申請前述補助金
    很辛苦，希望我包個紅包意思一下，我便拿了三萬六千元現金給辛○○，至於辛○○有無轉送給癸○○我不清楚」等語（見他案卷第十七頁反面）。但於偵查時
    則供稱：「我的房子是全倒，有辦全倒之補償，是里幹事癸○○辦的，但並沒有
    說辦的費用多少，全倒領得二十萬元，但我有包三萬六千元給癸○○，我將錢直
    接拿給癸○○」、「我是直接拿給癸○○，是在我員林腳路三段一五０巷十七號
    拿給他的，是當天的下午，詳細日期忘了」、「（問：你如何將錢拿給癸○○？
    ）是現金交給他的，並沒有用紅包袋。但並沒有說給該二人各多少」各等語（見
    他案卷第三十四頁反面至第三十五頁），被害人甲○○對於上開三萬六千元賄款
    究係交予被告辛○○？抑或係被告癸○○？前後所供不符，非無瑕疵可指，並無
    法資為不利於被告辛○○、癸○○等二人之證明。況嗣被害人甲○○於偵查中改
    稱：「（問：癸○○有否向你要錢？）是我騙我太太的，錢是我拿去花的，真的
    沒有拿給他」等語（見三三四五號偵查卷第二四頁反面至第二五頁），及提出切
    結書載明「我將挪用補助款之事諉稱係拿給辛○○行賄之用，實際上辛○○未向
    我行（受）賄過」等情，有切結書一份在卷可按（見二五二九號偵查卷第十頁）
    ，於原審更到庭證稱：「沒有人向我索賄」、「我在調查局所言不實在，因我妻
    子在一旁，我怕她知道我把錢花掉了。我在檢察官偵查時二次所言都不實在」各
    等語（見原審卷第七一頁），益見本件並不能證明被告辛○○、癸○○等二人有
    向被害人甲○○索賄之事。至被告辛○○經法務部調查局測謊結果雖認「其未向
    受災戶索賄，經測試呈現情緒波動反應，研判有說謊」等情，但查測謊鑑定，係
    依一般人在說謊時，會產生遲疑、緊張、恐懼、不安等心理波動現象，乃利用測
    謊儀器將受測者之上開情緒波動反應情形加以紀錄，用以判別受測者供述之真實
    性，倘受測者愈想壓抑其謊言所產生之情緒，則在測謊儀器上愈會產生明顯之情
    緒波動反應，反之，則無此不實之波動反應。從而測謊鑑定結果，如就否認犯罪
    有不實之情緒波動反應時，雖僅得供審判上之參酌，而不得採為有罪判決之唯一
    憑據，因本件並無其他確切證據足資證明，故不得僅以此測謊結果資為被告辛○○論罪之唯一證據。另被告癸○○拒絕接受測謊，雖屬可議，但亦不得以此資為
    其論罪之證據。是此部分被告辛○○、癸○○等二人之犯罪要屬不能證明。（二
    ）至被害人乙○○雖始終指稱被告癸○○曾向其索賄三萬元等情，惟關於索賄之
    地點，其在調查站時供稱係在員林鎮公所二樓之辦公室內（見他案卷第二十三頁
    反面），於本院調查時則供稱係在員林鎮公所外面（見本院卷第八十頁），前後
    所供不符，是否屬實，已有可疑。次查被告辛○○於調查站時供稱：「乙○○曾
    向我投訴他在申請辦理全倒慰助金及租屋補助金時，里幹事癸○○向乙○○索取
    費用，後因我找癸○○和乙○○來問時，癸○○否認，所以我之前會說不知道這
    件事情」等語（見調查站筆錄第五頁反面），偵查時供稱：「殺雞的乙○○說聲
    請的資料已送，為何里幹事要刁難，是否要錢？我找癸○○質問，他否認，他說
    資料不齊全」等語（見他案卷第三十九頁反面至第四十頁），於本院審理時則供
    稱：「（問：你有無邀被告癸○○、乙○○到你辦公室商談癸○○要跟乙○○拿
    三萬元的事宜？）我是聽一個姓江的人講的，我才邀乙○○、癸○○到我辦公室
    談有無這回事，結果乙○○沒有講話」「（乙○○如何說？）他們二人我都叫來
    ，我問乙○○說癸○○要向你拿三萬元情形怎麼樣，結果乙○○沒有回答，我還
    問了好幾次，他都沒有說話，當時癸○○並沒有承認向乙○○索賄」各等語（見
    本院卷第五十三頁、第一一二頁）。證人庚○○亦結證稱：「（問：八十八年十
    一月間被告辛○○聽到被告癸○○有向乙○○索賄的事情，聯絡他們到里長辦公
    室商談，你有無到場否？）有的。」、「（問：當時他們如何說？）當時乙○○
    說里幹事沒有向他要錢」、「（問：癸○○有無承認索賄？）沒有」、「（問：
    當時有幾個人在場？）約十個人」各等語（見本院卷第一一一頁至第一一二頁）
    ，均無法證明被告癸○○有向被害人乙○○索賄之事。況被害人乙○○於本院調
    查時亦供稱：「癸○○向我索賄時並無其他人在場」等情以觀（見本院卷第八十
    頁），益見本件並無證據證明被告癸○○確有向被害人乙○○索賄之事。至被告
    辛○○僅於聽聞被告癸○○有索賄之事後邀集被告癸○○及被害人乙○○等人當
    面查明，亦難認其有期約賄賂之犯行。（三）此外復查無其他確切證據足以證明
    被告辛○○、癸○○等二人確有收受賄賂及期約賄賂之犯行，是其二人此部分之
    犯罪要屬不能證明。原判決疏未詳予調查，遽以被害人甲○○、乙○○上開有瑕
    疵之指訴，即予論罪科刑，自有違誤。被告辛○○、癸○○等二人此部分上訴意
    旨否認犯罪，非無理由，應由本院將原判決關於此部分予以撤銷，並另為無罪之
    判決。
五、據上論斷，應依刑事訴訟法第三百六十九條第一項前段、第三百六十四條、第二
    百九十九條第一項前段、第三百零一條第一項、緊急命令法第十一條第二項、貪
    污治罪條例第二條前段、第三條、第五條第一項第二款、第十條第一項、第二項
    、第十七條、刑法第十一條前段、第二十八條、第三十一條第一項、第二百十六
    條、第二百十三條、第二百十四條、第五十五條、第三十七條第二項，判決如主
    文。
本案經檢察官丙○○到庭執行職務。
中      華      民      國      九十一      年      六      月    十八  日
                                   臺灣高等法院臺中分院刑事第八庭
                                         審判長法  官  羅  得  村
                                               法  官  陳  毓  秀
                                               法  官  劉  榮  服
右正本證明與原本無異。
除被告辛○○、癸○○對於無罪部分不得上訴外，餘均得上訴。
如不服本判決應於收受送達後十日內向本院提出上訴書狀，其未敘述上訴之理由者並
得於提起上訴後十日內向本院補提理由書（均須按他造當事人之人數附繕本）。
                                               書記官  陳  俞  豪
中      華      民      國    九十一     年      六       月    十九    日
貪污治罪條例第三條
與前條人員共犯本條例之罪者，亦依本條例處斷。
貪污治罪條例第五條
有左列行為之一者，處七年以上有期徒刑，得併科新台幣六千萬元以下罰金：
  一、意圖得利，擅提或截留公款或違背法令收募稅捐或公債者。
  二、利用職務上之機會，詐取財物者。
  三、對於職務上之行為，要求期約或收受賄賂或其他不正利益者。
前項第一款及第二款之未遂犯罰之。
                                                                        Ｆ
